臺灣臺南地方法院民事判決
108年度訴字第957號
原      告  郭炳堂


訴訟代理人  謝文明律師
被      告  上野博司  


            郭一仁  住0000 OREGON COURT E0, TORRANCE, U                        NITED STATES
            郭一義
            郭正勳
            郭浤潓
            郭信義
            郭深埤
上  一  人
訴訟代理人  郭峻賢
被      告  郭献西
上  一  人
訴訟代理人  郭鈞濡
            郭書軒
被      告  郭旺松
            郭吳素鑾(即郭深海之繼承人)

            郭嘉宏（即郭深海之繼承人）

            郭俊宏（即郭深海之繼承人）

            郭建志（即郭深海之繼承人）

            郭秀蓮（即郭震旺之繼承人）

            郭哲綸（即郭震旺之繼承人）

            郭志賢（即郭震旺之繼承人）

            郭永清（即郭震旺之繼承人）

            郭雅惠（即郭震旺之繼承人）

            曾博亮（即郭震旺之繼承人）

            曾鈺霖（即郭震旺之繼承人）

            曾鼎霖（即郭震旺之繼承人）

            郭其峰（即郭震旺之繼承人郭俊明之承受訴訟人）

            郭孟齊（即郭震旺之繼承人郭俊明之承受訴訟人）

兼  上一人
法定代理人  張夏淑（即郭震旺之繼承人郭俊明之承受訴訟人）

上列當事人間請求分割共有物事件，本院於民國110年2月22日言
詞辯論終結，判決如下：
    主      文
一、被告郭吳素鑾、郭嘉宏、郭俊宏、郭建志應就被繼承人郭深
    海所遺坐落臺南市○○區巷○段000地號土地如附表一編號11之
    應有部分辦理繼承登記。
二、被告郭其峰、郭孟齊、張夏淑、郭秀蓮、郭哲綸、郭志賢、
    郭永清、郭雅惠、曾博亮、曾鈺霖、曾鼎霖應就被繼承人郭
    震旺所遺坐落臺南市○○區巷○段000地號土地如附表一編號12
    之應有部分辦理繼承登記。
三、坐落臺南市○○區巷○段000地號土地應分割如附圖所示，其分
    割後土地之分配方式如附表二所示。
四、兩造應按附表三補償及受補償。
五、訴訟費用由兩造按附表一所示之比例分擔。
    事實及理由
壹、程序方面：
一、按當事人死亡者，訴訟程序在有繼承人、遺產管理人或其他
    依法令應續行訴訟之人承受其訴訟以前當然停止；前開承受
    訴訟人於得為承受時，應即為承受之聲明；當事人不聲明承
    受訴訟時，法院亦得依職權，以裁定命其續行訴訟，民事訴
    訟法第168條、第175條第1項、第178條分別定有明文。查被
    告郭俊明於本件訴訟程序進行中之民國108年8月16日死亡，
    其繼承人為被告郭其峰、郭孟齊、張夏淑，均未為拋棄繼承
    之聲明，有被告郭俊明之除戶謄本、繼承系統表、繼承人戶
    籍謄本及家事事件公告查詢結果各1份在卷可憑（見本院訴
    字卷一第221、231至239頁），經本院於109年1月13日發函
    通知被告郭其峰、郭孟齊、張夏淑於文到5日內具狀聲明承
    受訴訟，該函文合法送達上開被告，上開被告逾期仍不聲明
    承受訴訟，經本院於109年5月22日依職權裁定命被告郭其峰
    、郭孟齊、張夏淑為被告郭俊明之承受訴訟人，續行訴訟，
    揆諸上開說明，本件自應由被告郭其峰、郭孟齊、張夏淑為
    被告郭俊明之承受訴訟人，續行訴訟。
二、被告上野博司、郭一仁、郭一義、郭正勳、郭浤潓、郭旺松
    、郭吳素鑾、郭嘉宏、郭俊宏、郭建志、郭秀蓮、郭哲綸、
    郭志賢、郭永清、郭雅惠、曾博亮、曾鈺霖、曾鼎霖、郭其
    峰、郭孟齊、張夏淑未於言詞辯論期日到場，均核無民事訴
    訟法第386條所列各款情形，應依原告聲請，由其一造辯論
    而為判決。
貳、實體方面：
一、原告主張：坐落臺南市○○區巷○段000地號土地（下稱系爭土
    地）為原告與被告上野博司、郭一仁、郭一義、郭正勳、郭
    浤潓、郭深埤、郭献西、郭信義、郭旺松、被繼承人郭深海
    、被繼承人郭震旺所分別共有，其應有部分如附表一所示，
    被繼承人郭深海已於107年1月12日死亡，其繼承人為被告郭
    吳素鑾、郭嘉宏、郭俊宏、郭建志，迄今未辦理繼承登記；
    被繼承人郭震旺已於105年2月5日死亡，其繼承人為被告郭
    秀蓮、郭哲綸、郭志賢、郭永清、郭雅惠、曾博亮、曾鈺霖
    、曾鼎霖、郭俊明，被告郭俊明又於108年8月16死亡，其繼
    承人為被告郭其峰、郭孟齊、張夏淑，被告郭其峰、郭孟齊
    、張夏淑因而成為被繼承人郭震旺之再轉繼承人，迄今亦未
    辦理繼承登記，系爭土地共有人間並無協議不得分割，亦無
    分割之禁止，爰請求被告郭吳素鑾、郭嘉宏、郭俊宏、郭建
    志就被繼承人郭深海所遺之系爭土地應有部分辦理繼承登記
    ，被告郭秀蓮、郭哲綸、郭志賢、郭永清、郭雅惠、曾博亮
    、曾鈺霖、曾鼎霖、郭其峰、郭孟齊、張夏淑就被繼承人郭
    震旺所遺之系爭土地應有部分辦理繼承登記，並請求將系爭
    土地分割如附圖所示，其土地分配方式如附表二所示等語，
    並聲明：如主文第1至3項所示。
二、被告方面：
（一）被告郭信義：同意將系爭土地按原告主張如附圖及附表二
      所示之分割方案分割，但希望分得編號B、C、E部分土地
      之共有人可以給予被告郭信義一段時間建屋後再拆除其所
      有、占用編號B、C、E部分土地如附圖編號乙北側所示L形
      之門牌號碼臺南市○○區○○路00號磚造平房。
（二）被告郭深埤：同意將系爭土地按原告主張如附圖及附表二
      所示之分割方案分割，但被告郭献西分割如附圖編號D部
      分角地之土地價值較高，應對其他共有人為補償；另祭祀
      公業郭銀邊原持有系爭土地應有部分十分之四，祭祀公業
      郭銀邊於99年9月2日辦理解散登記，被告郭深埤與訴外人
      郭新添以新臺幣（下同）30,000元向祭祀公業郭銀邊派下
      繼承人即訴外人郭森堅購買其派下應繼分額，經同宗族之
      訴外人郭炳揚、被繼承人郭深海、原告於85年1月簽章確
      認，並提交本院新營簡易庭為證，郭森堅就系爭土地之派
      下應繼分額為十分之二，均分與買受人即被告郭深埤及郭
      森堅，故被告郭深埤就系爭土地之應有部分應為三十分之
      七（計算式：1/10＋4/30＝7/30）。
（三）被告郭献西：坐落臺南市○○區巷○段000地號土地（下稱70
      7地號土地）與系爭土地原為同一塊土地，後因中間開闢
      道路始分為南北兩側，707地號土地與系爭土地共有人部
      分相同，但並不相鄰，面積僅23.8平方公尺，現由被告郭
      旺松另案提起分割共有物訴訟，爰請求合併分割。
（四）被告上野博司、郭一仁、郭一義、郭正勳、郭浤潓、郭旺
      松、郭吳素鑾、郭嘉宏、郭俊宏、郭建志、郭秀蓮、郭哲
      綸、郭志賢、郭永清、郭雅惠、曾博亮、曾鈺霖、曾鼎霖
      、郭其峰、郭孟齊、張夏淑未於言詞辯論期日到場，亦未
      提出書狀作何聲明或陳述。
三、得心證之理由：
（一）按各共有人，得隨時請求分割共有物。但因物之使用目的
      不能分割或契約訂有不分割之期限者，不在此限，民法第
      823條第1項定有明文。故共有物依其使用目的並非不能分
      割，而又未有不分割之期約者，各共有人自得隨時請求分
      割（最高法院19年度上字第1853號判例意旨參照）。原告
      主張系爭土地為原告與被告上野博司、郭一仁、郭一義、
      郭正勳、郭浤潓、郭深埤、郭献西、郭信義、郭旺松、被
      繼承人郭深海、被繼承人郭震旺所分別共有，其應有部分
      如附表一所示之事實，有系爭土地登記第一類謄本1件附
      卷可稽（見本院營調字卷第25至28頁），自堪信為真實；
      而系爭土地並無不能分割之情形，各共有人間亦無不分割
      之特約，且兩造就分割方法不能達成協議等情，兩造均未
      爭執，則依民法第823條第1項之規定，原告自得請求分割
      。
（二）被告郭深埤雖以：祭祀公業郭銀邊原持有系爭土地應有部
      分十分之四，祭祀公業郭銀邊於99年9月2日辦理解散登記
      ，被告郭深埤與郭新添以30,000元向祭祀公業郭銀邊派下
      繼承人即訴外人郭森堅購買其派下應繼分額，經同宗族之
      訴外人郭炳揚、被繼承人郭深海、原告於85年1月簽章確
      認，並提交本院新營簡易庭為證，郭森堅就系爭土地之派
      下應繼分額為十分之二，均分與買受人即被告郭深埤及郭
      森堅，故被告郭深埤就系爭土地之應有部分應為三十分之
      七云云，並提出土地登記簿謄本、祭祀公業郭銀邊財產清
      冊、派下員系統表、本院新營簡易庭調解通知書及被告郭
      深埤於該案提出之書狀影本各1份為證（見本院訴字卷一
      第375至379、385至387頁），惟由被告郭深埤所提出之資
      料尚難以證明其與郭森堅之買賣關係存在，即便確實存在
      ，因未為所有權移轉登記，僅有債之效力，被告郭深埤僅
      能對郭森堅請求移轉，尚不能對其他共有人主張其應有部
      分應增加為三十分之七，是被告郭深埤上開所辯，自屬無
      據，仍應認系爭土地之共有人其應有部分如附表一所示。
（三）被告郭献西另請求：707地號土地與系爭土地原為同一塊
      土地，後因中間開闢道路始分為南北兩側，707地號土地
      與系爭土地共有人部分相同，但並不相鄰，面積僅23.8平
      方公尺，現由被告郭旺松另案提起分割共有物訴訟，爰請
      求合併分割云云，惟按共有人相同之數不動產，除法令另
      有規定外，共有人得請求合併分割；共有人部分相同之相
      鄰數不動產，各該不動產均具應有部分之共有人，經各不
      動產應有部分過半數共有人之同意，得適用前項規定，請
      求合併分割。但法院認合併分割為不適當者，仍分別分割
      之，民法第824條第5項、第6項分別定有明文，可知僅「
      共有人相同之數不動產」或「共有人部分相同之相鄰數不
      動產」得請求合併分割，是被告郭献西請求將共有人部分
      相同但不相鄰之土地合併分割，自屬無據。
（四）次按因繼承於登記前已取得不動產物權者，應經登記，始
      得處分其物權，民法第759條定有明文。次按共有之不動
      產之共有人中一人死亡，他共有人請求分割共有物時，為
      求訴訟之經濟起見，可許原告就請求繼承登記及分割共有
      物之訴合併提起，即以一訴請求該死亡之共有人之繼承人
      辦理繼承登記，並請求該繼承人於辦理繼承登記後，與原
      告及其餘共有人分割共有之不動產（最高法院69年台上字
      第1012號判例及最高法院70年度第2次民事庭會議決定意
      旨參照）。查系爭土地之原共有人即被繼承人郭深海已於
      107年1月12日死亡，其繼承人為被告郭吳素鑾、郭嘉宏、
      郭俊宏、郭建志，迄今未辦理繼承登記；其原共有人即被
      繼承人郭震旺已於105年2月5日死亡，其繼承人為被告郭
      秀蓮、郭哲綸、郭志賢、郭永清、郭雅惠、曾博亮、曾鈺
      霖、曾鼎霖、郭俊明，被告郭俊明又於108年8月16日死亡
      ，其繼承人為被告郭其峰、郭孟齊、張夏淑，被告郭其峰
      、郭孟齊、張夏淑因而成為被繼承人郭震旺之再轉繼承人
      ，迄今亦未辦理繼承登記，業據原告提出被繼承人郭深海
      、郭震旺及被告郭俊明之除戶謄本、繼承系統表、繼承人
      戶籍、除戶謄本、家事事件公告及系爭土地登記第一類謄
      本各1件為證（見本院營調字卷第25至28頁、訴字卷一第3
      1至67、231至239頁），是原告一併請求被告郭吳素鑾、
      郭嘉宏、郭俊宏、郭建志就被繼承人郭深海所遺系爭土地
      如附表一編號11之應有部分辦理繼承登記；及請求被告郭
      其峰、郭孟齊、張夏淑、郭秀蓮、郭哲綸、郭志賢、郭永
      清、郭雅惠、曾博亮、曾鈺霖、曾鼎霖就被繼承人郭震旺
      所遺系爭土地如附表一編號12之應有部分辦理繼承登記，
      揆諸上開說明，為有理由，爰判決如主文第1、2項所示。
（五）再按法院定共有物分割之方法，應斟酌共有人之利害關係
      、共有物之性質、分割後之經濟效用及公共利益等為公平
      決定（最高法院59年度台上字第1792號判例、69年度台上
      字第3100號、81年度台上字第16號判決意旨參照）。經查
      ，系爭土地為長方形土地，西側接鄰民族路，南側接鄰建
      南街，北側及東側均與他人土地接鄰。系爭土地西南角有
      如附圖編號甲所示門牌號碼臺南市○○區○○街00號2層樓鐵
      皮屋，為被告郭献西所有，其東側在系爭土地之南方有如
      附圖編號乙南側所示舊編門牌號碼臺南縣○○鎮○○路00號三
      合院，為被告郭献西、郭深埤及被繼承人郭震旺所有，系
      爭土地中間為如附圖編號乙北側所示L形之門牌號碼臺南
      市○○區○○路00號磚造平房，為被告郭信義所有，該磚造平
      房東側另有1棟如附圖編號丙所示磚造平房，為被告郭炳
      堂所有，系爭土地北側為如附圖編號丁所示舊編門牌號碼
      臺南縣○○鎮○○路00號三合院，為被告郭旺松所有，業據本
      院會同地政人員至現場勘驗測量屬實，有本院108年9月25
      日勘驗測量筆錄、現場略圖各1份、現場照片12張及臺南
      市麻豆地政事務所108年10月29日所測量字第1080099115
      號函所檢送之複丈成果圖1份（即附圖）在卷可考（見本
      院訴字卷一第153至173、201至203頁）。本院審酌若依原
      告所主張之分割方案為分割，可將被告郭献西之如附圖編
      號甲所示門牌號碼臺南市○○區○○街00號2層樓鐵皮屋之基
      地（即如附圖編號D部分土地）完整劃設歸被告郭献西所
      有，並可將被告郭旺松之如附圖編號丁所示舊編門牌號碼
      臺南縣○○鎮○○路00號三合院北側一半之基地（即如附圖編
      號F部分土地）劃歸被告郭旺松所有，而被告郭献西、郭
      深埤及被繼承人郭震旺所有如附圖編號乙南側所示舊編門
      牌號碼臺南縣○○鎮○○路00號三合院其基地（即如附圖編號
      B、C部分土地）則分別劃歸被告郭深埤及被繼承人郭振旺
      之繼承人即被告郭其峰、郭孟齊、張夏淑、郭秀蓮、郭哲
      綸、郭志賢、郭永清、郭雅惠、曾博亮、曾鈺霖、曾鼎霖
      所有，均有利於上開地上物之保存；而被告郭炳堂之如附
      圖編號丙所示之磚造平房之基地（即如附圖編號B部分土
      地）雖遭劃歸被告郭深埤所有，然該磚造平房面積甚小，
      僅45.91平方公尺，且外觀殘破（見本院訴字卷一第169頁
      下方照片），應認經濟價值不高，故不予保存亦屬合理；
      另被告郭信義所有如附圖編號乙北側所示L形之門牌號碼
      臺南市○○區○○路00號磚造平房之南側基地（即如附圖編號
      B、C部分土地）雖均劃歸他人所有，惟被告郭信義已表達
      同意依此方案為分割，不保留上開建物之意願（見本院訴
      字卷一第336、454頁），足見依原告主張之分割方案為分
      割，已相當程度符合系爭土地之現況及共有人之意願，加
      以分割後各土地均可分別經由民族路、建南街對外通行，
      足以保障各共有人分得土地後利用各分得土地之經濟效益
      ，應認該分割方案對兩造而言屬可採之分割方案，是本院
      斟酌上揭各共有人之意願、使用現況、各共有人分得土地
      後利用各分得土地之經濟效益等一切情狀，認原告所主張
      之分割方案，符合系爭土地分割之整體效益及共有人全體
      之利益，應可採取，爰分割如主文第3項所示。
（六）末按以原物為分配時，如共有人中有未受分配，或不能按
      其應有部分受分配者，得以金錢補償之，民法第824條第3
      項定有明文。查系爭土地分割結果，因位置、形狀導致共
      有人所分得之土地與其原應有部分價值有差異，經本院囑
      託現代地政不動產估價師聯合事務所鑑定結果，其應為補
      償及應受補償之金額如附表三所示，有該所估價報告書1
      件在卷足參，揆諸上開說明，為共有人間之公平，自應依
      附表三為補償及受補償，爰判決如主文第4項所示。
四、綜上所述，系爭土地依其使用目的並非不能分割，共有人間
    亦無不能分割之約定，然迄今無法協議分割，又本院審酌各
    共有人之意願、共有物之性質、價格、分割前之使用狀態、
    經濟效用、分得部分之利用價值及全體共有人之利益，認如
    附圖及附表二所示之分割方案符合系爭土地分割之經濟效用
    及共有人全體之利益，堪認係適當、公允之分割方法，爰判
    決如主文第1至4項所示。
五、本件事證已明，兩造其餘攻擊防禦方法及所提證據，經斟酌
    後，核與本件之結論，不生影響，爰不一一論列，附此敘明
    。
六、末按因共有物分割、經界或其他性質上類似之事件涉訟，由
    敗訴當事人負擔訴訟費用顯失公平者，法院得酌量情形，命
    勝訴之當事人負擔其一部，民事訴訟法第80條之1定有明文
    。查定共有物分割之方法，可由法院自由裁量，為適當之分
    配，不受任何共有人主張之拘束，已如前述，是則本件即使
    依原告主張為裁判分割共有物，然因分割共有物之訴係以請
    求分割共有物之形成權為訴訟標的，當事人所提出之分割方
    法，僅係供法院之參考，其分割方法，對於各共有人而言，
    並無勝負之問題，因此，本件訴訟費用若完全命形式上敗訴
    之被告負擔，顯然有失公平，本院認本件訴訟費用應由兩造
    按如附表所示比例負擔為適當，爰判決如主文第5項所示。
八、訴訟費用負擔之依據：民事訴訟法第80條之1 。 
中　　華　　民　　國　　110 　年　　3 　　月　　26　　日
                  民事第一庭  法  官  游育倫
以上正本係照原本作成。
如不服本判決，應於送達後20日內，向本院提出上訴狀並表明上訴理由（須附繕本）。如委任律師提起上訴者，應一併繳納上訴審裁判費。 　　　　　　　　　　　　　　　　　　
中　　華　　民　　國　　110 　年　　4 　　月　　6 　　日
                              書記官  林彥丞
附表一：
編號 共有人 應有部分暨訴訟費用負擔比例 1 原告 3/200 2 被告上野博司 1/200 3 被告郭一仁 1/400 4 被告郭一義 1/400 5 被告郭正勳 3/200 6 被告郭汯潓 1/200 7 被告郭信義 27/100 8 被告郭深埤 4/30 9 被告郭献西 4/30 10 被告郭旺松 2700/10000 11 被告郭吳素鑾、郭嘉宏、郭俊宏、郭建志 公同共有3/200 （繼承自郭深海） 12 被告郭其峰、郭孟齊、張夏淑（前3人為郭俊明之承受訴訟人）、郭秀蓮、郭哲綸、郭志賢、郭永清、郭雅惠、曾博亮、曾鈺霖、曾鼎霖 公同共有4/30 （繼承自郭震旺） 
附表二：
編號 面積（㎡） 取得人 A 201.82 原告郭炳堂   被告被告郭吳素鑾、郭嘉宏、郭俊宏、郭建志（均為郭深海之繼承人）   被告上野博斯   被告郭一仁   被告郭一義   被告郭正勳   被告郭浤潓 B 448.50 被告郭深埤 C 448.50 被告郭其峰、郭孟齊、張夏淑(前3人為郭俊明之承受訴訟人）、郭秀蓮、郭永清、郭哲綸、郭志賢、郭雅慧、曾博亮、曾鈺霖、曾鼎霖（均為郭震旺之繼承人) D 448.50 被告郭献西 E 908.21 被告郭信義 F 908.21 被告郭旺松 
附表三：
所有權人  應付人 郭献西 合計   面積增減(㎡) 0 － 受補人 面積增減(㎡) 右方為應付補償金額，下方為應受補償金額 2,737,095 2,737,095 郭炳堂 0 75,589 75,589 75,589 郭吳素鑾、郭嘉宏、郭俊宏、郭建志(均為郭深海之繼承人) 0 75,589 75,589 75,589 上野博司 0 25,197 25,197 25,197 郭一仁 0 12,598 12,598 12,598 郭一義 0 12,598 12,598 12,598 郭正勳 0 75,589 75,589 75,589 郭汯潓 0 25,197 25,197 25,197 郭深埤 0 492,106 492,106 492,106 郭其峰、郭孟齊、張夏淑(前3人為郭俊明之承受訴訟人）、郭秀蓮、郭永清、郭哲綸、郭志賢、郭雅慧、曾博亮、曾鈺霖、曾鼎霖（均為郭震旺之繼承人) 0 312,706 312,706 312,706 郭信義 0 814,963 814,963 814,963 郭旺松 0 814,963 814,963 814,963 合計 － 2,737,095 2,737,095 -